臺灣桃園地方法院民事裁定
110年度輔宣字第54號
聲  請  人  邱新允  


相  對  人  邱奕森  
關  係  人  邱雅娟    桃園市○○區○○路000○0號
上列當事人間聲請變更監護宣告為輔助宣告事件，本院裁定如下
：
    主  文
改定丙○○（男，民國00年0月0日生，身分證統一編號：Z0000000
00號）為受監護宣告之人甲○○（男，民國00年0月00日生，身分
證統一編號：Z000000000號）之監護人。
指定乙○○（女，民國00年0月00日生，身分證統一編號：Z000000
000號）為會同開具財產清冊之人。
其餘聲請駁回。
聲請程序費用由受監護宣告之人甲○○負擔。 
    理  由
一、按民法總則中華民國97年5月2日修正之條文施行前，已為禁
    治產宣告者，視為已為監護宣告；民法規定之禁治產或禁治
    產人，自民法總則中華民國97年5月2日修正之條文施行後，
    一律改稱為監護或受監護宣告之人，民法總則施行法第4條
    第2項、第4條之1分別定有明文。又97年5月2日修正之民法
    親屬編第四章條文施行前所設置之監護人，於修正施行後，
    適用修正後之規定，民法親屬編施行法第14條之2亦有明文
    。次按受監護之原因消滅，而仍有輔助之必要者，法院得依
    第15條之1第1項規定，變更為輔助之宣告，民法第14條第4
    項定有明文。
二、聲請意旨略以：聲請人丙○○為相對人即受監護宣告人甲○○之
    長子，因相對人智能不足，致不能處理自己之事務，業經本
    院於民國97年間以97年度禁字第5號裁定宣告為禁治產人，
    並於102年5月21日裁定選定相對人之母邱鄭玉卿為相對人之
    監護人，然邱鄭玉卿於110年8月3日死亡，相對人現無人可
    代為輔助。惟相對人因智能不足，為中度身心障礙者，致其
    為意思表示或受意思表示或便是意思表示效果之能力顯有不
    足，為中度身心障礙者，雖可簡單自理生活，可自行盥洗沐
    浴，三餐在他人備好餐後可自行進食，相對人知道購買物品
    要用錢，但該付多少錢及應找回多少錢並不清楚，分析判斷
    力不足，實無法處理自己事務。然因相對人之配偶曾月湄亦
    為中度身心障礙者，而聲請人為相對人之長子，現已成年，
    與相對人關係親密，且與相對人及曾月湄同住，由聲請人負
    責照顧相對人及曾月湄之生活起居，得就近保護及照顧相對
    人，且經親屬決議由聲請人擔任相對人之輔助人，應符合相
    對人之最佳利益，爰依法聲請變更對相對人為輔助宣告，並
    改定聲請人為相對人之輔助人等語。
三、經查，聲請人主張其為相對人之長子，相對人前經本院以97
    年度禁字第5號裁定宣告為禁治產人，相對人之原監護人邱
    鄭玉卿業於110年8月3日死亡等事實，業據其提出之兩造之
    戶籍謄本、邱鄭玉卿除戶謄本、相對人與曾月湄之中華民國
    身心障礙證明、親屬會議紀錄為憑，並經本院調閱97年度禁
    字第5號卷宗核閱無訛，是堪信為真實。
四、又按監護人有下列情形之一，且受監護人無第1094條第1項
    之監護人者，法院得依受監護人、第1094條第3項聲請權人
    之聲請或依職權，另行選定適當之監護人：㈠死亡。㈡經法院
    許可辭任。㈢有第1096條各款情形之一；受監護宣告之人應
    置監護人；有事實足認監護人不符受監護人之最佳利益，或
    有顯不適任之情事者，法院得依前條第1項聲請權人之聲請
    ，改定適當之監護人，不受第1094條第1項規定之限制；法
    院為監護之宣告時，應依職權就配偶、四親等內之親屬、最
    近一年有同居事實之其他親屬、主管機關、社會福利機構或
    其他適當之人選定一人或數人為監護人，並同時指定會同開
    具財產清冊之人。法院為前項選定及指定前，得命主管機關
    或社會福利機構進行訪視，提出調查報告及建議。監護之聲
    請人或利害關係人亦得提出相關資料或證據，供法院斟酌，
    民法第1106條第1項、第1106條之1第1項、第1110條及第111
    1條分別定有明文。而法院選定或改定監護人時，應依受監
    護人之最佳利益，審酌一切情狀，尤應注意下列事項：㈠受
    監護人之年齡、性別、意願、健康情形及人格發展需要。㈡
    監護人之年齡、職業、品行、意願、態度、健康情形、經濟
    能力、生活狀況及有無犯罪前科紀錄。㈢監護人與受監護人
    間或受監護人與其他共同生活之人間之情感及利害關係。㈣
    法人為監護人時，其事業之種類與內容，法人及其代表人與
    受監護人之利害關係。法院依民法第1106條另行選定監護人
    時，應同時指定會同開具財產清冊之人，民法第1094條之1
    、第1094條第4項均有明文；上揭規定，於成年人之監護亦
    均有準用，此觀同法第1113條規定自明。
五、聲請人主張相對人受監護之原因消滅，但仍有輔助之必要，
    聲請變更為輔助宣告云云。然經本院前往聯新國際醫院勘驗
    相對人之精神狀況，並於鑑定人陳修弘醫師前點呼相對人年
    籍等資料，相對人可正確回答其姓名，但對於生日及地址均
    回答忘記，無法回答5加2或10減2等於多少，回答一雙手共9
    隻手指等語；另據關係人即相對人之胞姊乙○○在場表示：相
    對人有念到國小畢業，但很多事還是不會，渠等只能訓練會
    寫自己之名字，生活可以自理，相對人之狀況並未改善，希
    望由相對人之子來協助相對人處理事務，故提出本件聲請。
    同意由渠擔任會同開具財產清冊之人等語，此有本院110年1
    2月29日訊問筆錄在卷可按。復經鑑定人陳修弘醫師對相對
    人實施精神鑑定後，其鑑定結果略以：⒈家庭狀況、自我照
    顧功能及疾病史：個案四歲時疑似罹患熱痙攣。國小畢業勉
    強畢業，只會書寫姓名，無法辨識其他國字，可數數但不會
    計算。曾至家屬工作的工廠做粗工（負責搬貨物），目前會
    騎腳踏車做資源回收，但不知道所換金額是否正確。在住家
    附近會與熟人講話，經由介紹與案妻(婚前即持有中度精障
    手冊）結婚育有一子，在家會配合案妻做家事。目前受有監
    護宣告，由其姊擔任監護人，日前因案子已成年，故案姊申
    請改定監護人為案子。個案於四十歲後才至部立桃園療養院
    進行身心鑑定，於96年開始領有永久效期的身心障礙手冊（
    中度智能不足）。目前罹患甲狀腺亢進併服用甲狀腺藥物。
    ⒉身體狀況：⑴身體檢查：鑑定時脈博數為每分鐘76次，呼吸
    數為每分鐘16次，身體狀況尚稱良好，身體理學檢查無具精
    神病理意義之特殊發現。⑵神經學檢查：無特殊具精神病態
    意義之異常發現。⑶心理衡鑑：①魏氏成人智力量表-第四版
    （中文版）：個案測驗動機及配合度高，測驗分數具有良好
    效度。智力測驗結果顯示個案目前智力功能為49(百分等級
    為<0.1，信賴區間為46-54)，落於中度智能不足之範圍(40-
    54)。②適應行為評量系統-11(18-84歲)：此測驗為案姊填寫
    ，結果顯示個案目前一般適應組合分數66分（百分等級為1
    ，信賴區間約為64-68)。整體而言，個案日常生活適應功能
    表現屬於非常低下之範圍（<70)。⑷精神狀態檢查：個案衣
    著尚整齊，情緒略顯緊張。態度配合，有適當眼神接觸，可
    交談但描述事件未能完整。動機高，注意力可維持。⒊鑑定
    結果：據病歷記載、家屬陳述、鑑定當日訪談及心理衡鑑之
    綜合判斷，合併個案的智力功能（FSIQ=49)及適應功能(GAC
    =66)考量，其目前應落於中度智能不足的範圍，導致對於日
    常生活經驗以外的事物缺乏足夠判斷力。致不能為意思表示
    或受意思表示，或不能辨識其意思表示之效果等情，此有該
    院111年1月18日聯新醫字第202201005號函附卷可參。本院
    參諸上揭精神鑑定報告書之意見，認相對人因中度智能不足
    之心智缺陷，致不能為意思表示或受意思表示，或不能辨識
    其意思表示之效果，自已達監護宣告之程度，從而相對人之
    受監護宣告狀態並未改變，是聲請人聲請變更對聲請人為輔
    助宣告，自屬於法無據，難以准許，是此部分聲請，應予駁
    回。
六、又查相對人之原監護人邱鄭玉卿業於110年8月3日死亡，無
    人可代相對人處理事務，為相對人最佳利益考量，自有依法
    改定監護人之必要。而關於改定監護人人選之部分，另經本
    院囑請桃園市社會工作師公會前往訪視，並建議略以：本案
    之聲請人為相對人獨子，相對人目前與相對人配偶同住，聲
    請人因就學緣故僅於星期六至星期日返家與相對人和相對人
    配偶居住。相對人可自理日常生活起居及具外出活動之能力
    ，由相對人長姊負責保管相對人身分證件、存摺和印章及協
    助照顧相對人生活事務，聲請人則協助處理相對人事務，相
    對人每月生活開銷，由相對人與相對人配偶資源回收之所得
    及自身存款支付，相對人長姊、二姊亦會不定時提供食物及
    物品予相對人使用。聲請人、相對人長姊乙○○、相對人二姊
    邱寶蓮均以書面表示知曉且同意此案，並推派聲請人擔任監
    護（輔助）人人選；聲請人表示，因相對人之大哥及弟弟均
    在大陸工作，故僅有口頭告知兩位有關本案之聲請，相對人
    之大哥及弟弟均表示對本案之聲請無意見。經訪視，聲請人
    具擔任監護(輔助）人意願。綜合評估，依相對人之受照顧
    情形，以及聲請人及相對人長姊乙○○及相對人二姊邱寶蓮之
    陳述，未見若由聲請人丙○○先生有明顯不適任監護（輔助）
    人之消極原因，惟仍請鈞院以相對人最佳利益考量，參酌相
    關事證後，予以综合裁量之等語，此有該公會110年11月2日
    桃林字第110592號函所附調查訪視報告附卷可佐。
七、本院參酌上揭訪視報告及所有情狀，聲請人為相對人之長子
    ，與相對人同住，參以聲請人有擔任受監護宣告人監護人之
    意願，而相對人現受照顧狀況均屬良好，故若改由聲請人擔
    任監護人，應可提供相對人良好之生活照顧與保護，誠屬符
    合受監護宣告之人之最佳利益，爰依前揭規定選定聲請人為
    相對人之監護人。另會同開具財產清冊之人部分，關係人為
    相對人之長姊，現負責處理保管相對人身分證件、存摺和印
    章及協助照顧相對人生活事務，且有意願擔任會同開具財產
    清冊之人，爰依前揭規定，指定關係人為會同開具財產清冊
    之人。又依民法第1113條準用同法第1099條之規定，於監護
    開始時，監護人對於受監護宣告人之財產，應會同開具財產
    清冊之人於2個月內開具財產清冊並陳報法院，併此敘明。
八、依家事事件法第164 條第2 項，裁定如主文。 
中　　華　　民　　國　　111 　年　　1 　　月　　28　　日
                   家事法庭     法  官　姚重珍
以上正本係照原本作成。
如對本裁定抗告須於裁定送達後10日內向本院提出抗告狀，並繳
納抗告費新臺幣1,000元。
中　　華　　民　　國　　111 　年　　2 　　月　　7 　　日
                                書記官　王小萍